臺灣嘉義地方法院民事判決　93年度簡上字第67號
上　訴　人　戊○○
訴訟代理人　李國弘律師
被上訴人　　天○○
　　　　　　宇○○
　　　　　　申○○
　　　　　　巳○○
　　　　　　酉○○
　　　　　　Ｂ○○
　　　　　　壬○○
　　　　　　未　○
　　　　　　卯○○
　　　　　　辰○○
　　　　　　Ｃ○○
　　　　　　地○○
　　　　　　寅○○
　　　　　　黃○○
　　　　　　己○○
　　　　　　癸○○
　　　　　　Ａ○○
　　　　　　辛○○
　　　　　　甲○○
　　　　　　子○○
　　　　　　丑○○
　　　　　　Ｆ○○
　　　　　　Ｄ○○
　　　　　　玄○○
　　　　　　戌○○
　　　　　　午○○
　　　　　　Ｅ○○
　　　　　　乙○○
　　　　　　丙○○
　　　　　　宙○○
兼 共　同
訴訟代理人　亥○○
被上訴人　　丁○○
上列當事人間請求損害賠償事件，上訴人對於中華民國93年6月
30日本院簡易庭92年度嘉簡字第636號第一審判決提起上訴，本
院於94年4月18日辯論終結，判決如下：
    主  文
上訴駁回。
第二審訴訟費用由上訴人負擔。
    事  實
甲、上訴人方面：
  一、聲明：
    （一）原判決主文關於上訴人敗訴部分及訴訟費用之裁判廢
          棄。
    （二）上述廢棄部分，被上訴人第一審之訴及假執行之聲請
          駁回。
    （三）第一、二審訴訟費用由被上訴人負擔。
  二、陳述：除與原審判決書所載者相同茲予引用外，補稱：
    （一）並不知庚○○冒標情事，亦未繕打會單及代收會款，
          上訴人是否就該冒標行為負損害賠償責任，並不受刑
          事判決的影響，也不能引用刑事判決的論據，且上訴
          人就刑事判決已上訴第三審，尚未確定，更不得以此
          未確定刑事判決認定上訴人應負損害賠償責任。
    （二）上訴人是否應就庚○○冒標行為負損害賠償責任，以
          上訴人有行為分擔及意思分擔為斷，此點應由被上訴
          人舉證，被上訴人既未舉證上訴人如何冒標，縱上訴
          人繕打部分會單及代收會款，亦無從認定上訴人有與
          庚○○冒標行為有關，且被上訴人所稱上訴人如何參
          與互助會運作，皆為被上訴人本身之陳述，並不能作
          為證據。
  三、證據：援用原審之立證方法。
乙、被上訴人方面：
  一、聲明：駁回上訴。
  二、陳述：除與原審判決書所載者相同茲予引用外，補稱：
    （一）刑事判決中，理由已詳述上訴人如何與庚○○共同招
          募互助會，收取款項及冒標情事，刑事部分既經判決
          ，即應負損害賠償責任，上訴人與庚○○為母女關係
          ，上訴人豈有可能不知互助會之運作，顯係推卸之詞
          。
    （二）被上訴人與庚○○為母女關係，要如何冒標及將會款
          用於何處，被上訴人無從知悉，亦無從調查舉證，但
          上訴人事後曾打電話處理互助會還款情事，表示其有
          參與、介入互助會運作。
  三、證據：援用原審之立證方法。
    理   由
一、本件被上訴人起訴主張：上訴人戊○○與其母庚○○（未上
    訴，已確定）2人，因無法負擔各項貸款，乃採取以會養會
    詐取會款之方式，利用分別在嘉義市「財團法人嘉義基督教
    醫院」內供應室及小兒科病房工作之機會，推由庚○○擔任
    會首，共同向被上訴人等招募如附表1所示之互助會共5會，
    每期會款為本金1萬元，採外標方式計息，定每月28日競標
    。並虛構會員林秀容、林淑惠、賴麗珠、邱梅英、陳惠真、
    蔡碧珠、吳玉華、潘美真、蔡碧如、王春櫻、賴秀菊、陳淑
    娟等名義。上訴人戊○○與庚○○2人為詐取鉅額會款，先
    後以上開虛構會員名義得標，並於不詳時間，偽造會員Ｂ○○、地○○、Ｆ○○等人名義投標之標單，而冒名得標，再
    向其他會員收取會款，致會員等陷於錯誤，而將會款交付庚○○或上訴人戊○○。嗣於90年7月底上訴人及庚○○因無
    法給付得標會員會款為由，宣布終止上開5組互助會，致使
    活會會員無法繼續得標，共計詐得會款約1090萬5千元。又
    上訴人與庚○○乃共同詐騙被上訴人，應連帶負損害賠償責
    任。被上訴人等均為因上訴人及庚○○二人之犯罪行為而受
    有損害之人，爰依侵權行為之法律關係請求被告連帶賠償已
    交付之會款。並聲明：(一)上訴人與庚○○應連帶給付被上
    訴人分別如附表二「訴之聲明請求金額」欄內所載之金額，
    及均自起訴狀繕本送達翌日（即91年4月13日）起至清償日
    止按年息百分之5計算之利息。(二)願供擔保請准宣告假執
    行。
二、上訴人則抗辯以：系爭五個合會是中途止會，係庚○○招募
    並負責，上訴人並非系爭五組合會之會首，且無冒標之情事
    ，縱認上訴人曾經招攬部分會員、繕打會單，然若有冒標之
    情形，也是在系爭合會成立後，不得以合會成立前之行為推
    論上訴人有參與；且上訴人縱使有收取部分會款，被上訴人
    仍應證明該次收取之會款與冒標有關，且上訴人知情，否則
    上訴人無須與庚○○負詐欺之連帶賠償責任。又被上訴人係
    依侵權行為之法律關係請求，則被上訴人應先舉證證明：
    (一)確實有交付如附表一所示之會款。(二)上開會款均為因
    侵權行為所受之損害。(三)上訴人究竟於何時以何人之名義
    冒標。(四)被上訴人仍為活會會員等事實存在。再者，系爭
    合會有多位死會會員，理應繼續繳納會款，被上訴人不可將
    所有的款項均算在上訴人身上等語。均聲明：被上訴人之訴
    及假執行之聲請均駁回。
三、協商爭點
    一、兩造不爭執事項：
        (1)上訴人之母庚○○在嘉義市財團法人嘉義基督教醫院
          招募互助會，由庚○○擔任會首。
        (2)上訴人及庚○○經台灣高等法院台南分院判刑（該院
          92 年上訴字1138號），上訴人判刑1年2月，惟上訴
          最高法院中。
    二、兩造爭點：
     （一）刑事判決得否採為民事判決損害賠償之依據？
        (1)上訴人主張：
          並不知庚○○冒標情事，亦未繕打會單即代收會款，
          上訴人是否就該冒標行為負損害賠償責任，並不受刑
          事判決的影響，也不能引用刑事判決的論據，且上訴
          人就刑事判決已上訴第三審，尚未確定，更不得以此
          未確定刑事判決認定上訴人應負損害賠償責任。
        (2)被上訴人主張：
          刑事判決中，理由已詳述上訴人如何與庚○○共同招
          募互助會，收取款項及冒標情事，刑事部分既經判決
          ，即應負損害賠償責任，上訴人與庚○○為母女關係
          ，上訴人豈有可能不知互助會之運作，顯係推卸之詞
          。
      （二）被上訴人是否須舉證上訴人與庚○○如何冒標及款
            項用途？
        (1)上訴人主張：
          上訴人是否應就庚○○冒標行為負損害賠償責任，以
          上訴人有行為分擔及意思分擔為斷，此點應由被上訴
          人舉證，被上訴人既未舉證上訴人如何冒標，縱上訴
          人繕打部分會單及代收會款，亦無從認定上訴人有與
          庚○○冒標行為有關，且被上訴人所稱上訴人如何參
          與互助會運作，皆系被上訴人本身之陳述，並不能作
          為證據。
        (2)被上訴人主張：
          上訴人與庚○○為母女關係，要如何冒標及將會款用
          於何處，被上訴人無從知悉，亦無從調查舉證，但上
          訴人事後曾打電話處理互助會還款情事，表示其有參
          與、介入互助會運作。
四、按刑事判決所認定之事實，於獨立之民事訴訟，固無拘束力
    ，惟民事法院就當事人主張之該事實，及其所聲明之證據，
    仍應自行調查斟酌，決定取捨，不能概予抹煞（最高法院
    69年台上字第2674號判例參照） 。經查：
 （一）被上訴人主張上訴人共同冒標並詐取標金，雖為上訴人
       所否認，惟查此部分事實已據庚○○於刑事案件調查站
       、偵查中及本院刑事庭審理時所承認，且經被上訴人分
       別於刑事案件中指述明確。上訴人亦於刑事案件中供稱
       ：我確實有與賴麗珠2人，1人出5千元跟我媽媽的會，但
       是賴麗珠回絕，我有向我媽媽說，但是我媽媽還是將他
       的名字列上去等語。可見庚○○確實冒用他人名義虛列
       會員。此外，復有庚○○於嘉義調查站提出之系爭5組互
       助會單附於法務部調查局卷內可資佐證。是庚○○確實
       冒用如他人姓名參與系爭互助會，且冒名得標，編號第1
       至5會中，分別冒名得標10次、8次、11次、11次、9次（
       詳如卷附台灣高等法院台南分院92年上訴字第1138 八號
       刑事判決附表2至6所示），並向其餘活會會員詐領會款
       等情已堪信為真實。
 （二）又上訴人蕙與庚○○共同出面招募互助會，業據被上訴
       人Ｅ○○、壬○○、午○○於刑事案件偵查及原審審理
       時指述不移。且上訴人戊○○有向被上訴人壬○○、Ｅ
       ○○、Ｆ○○、亥○○、卯○○等收取會款，亦為其等
       證述屬實。又系爭互助會之會單均為上訴人所繕打，亦
       有證人劉佳惠、詹明真、潘玉山於刑事案件之證詞可參
       。況被上訴人巳○○發覺系爭互助會可能有問題時，曾
       打電話向庚○○提出質疑，之後，上訴人竟打電話向巳
       ○○質問等事實，業據其陳述甚明。而系爭互助會第1會
       為88年6月28日起會，原訂至91年3月28日止會，卻提前
       於90年7月止會，僅開始26個會期，卻遭庚○○冒標10次
       ；第2會為88年10月28日起會，原訂至90年12月28日止會
       ，卻提前於90年7月止會，僅開始22個會期，卻遭庚○○
       冒標8次；第3會為89年2月28日起會，原訂至90年10月28
       日止會，卻提前於90年7月止會，僅開始18個會期，卻遭
       庚○○冒標11次；第4會為89年2月28日起會，原訂至90
       年11月28日止會，卻提前於90年7月止會，僅開始18個會
       期，卻遭庚○○冒標11次；第5會為89年6月28日起會，
       原訂至91年3月28日止會，卻提前於90年7月止會，僅開
       始14個會期，卻遭庚○○冒標9次，運作之情形極不正常
       ，上訴人既已參與上開招募會員、製作會單、收取會款
       之行為，又與庚○○為母女至親，豈有能對於此情全然
       不知情？且被告戊○○參加之4會，均於庚○○宣布倒會
       之前，已標取完畢成為死會，如謂上訴人不知情互助會
       之情況，誰能相信？顯然上訴人亦有參與系爭合會之會
       務，並協助庚○○詐得會款。
 （三）上訴人在上開合會宣佈倒會之前擔任嘉義市財團法人基
       督教醫院之護理長，庚○○僅為該醫院之護理佐理員，
       經查被上訴人大多數為該醫院之護士及職員，應係信賴
       上訴人之身分地位而參加互助會，且查上訴人與庚○○
       平日均在同一醫院上班，則上訴人辯稱不知庚○○關於
       該等互助會之運作，實難令人採信，復查上訴人於庚○○倒會後，曾向該院人事主任潘玉山、牧師楊淑欣表明
       要將薪水拿出來處理，為潘玉山、楊淑欣在刑事案件中
       證述在卷，益見上訴人確參與庚○○召集之互助會務無
       訛，末查上訴人及庚○○偽造文書、詐取會款之刑事案
       件，亦經本院刑事庭以91年訴字第18號判處被告2人均有
       罪，上訴後台灣高等法院台南分院後則以92年上訴字第
       1138號判處被告庚○○有期徒刑4年，上訴人有期徒刑1
       年6月（目前上訴最高法院審理中），有上開判決書附卷
       可稽。
 （四）綜上所述，原審判決上訴人應連帶給付被上訴人分別如
       附表二「被告應連帶賠償之金額」欄所載之金額及自民
       國91年4月13日起至清償日止按年息百分之5計算之利息
       ，就該部分准予假執行，並駁回被上訴人其餘之訴及假
       執行之聲請，認定事實及適用法律，均無不合之處，本
       件上訴人上訴主張原審不得引用刑事判決之證據, 且認
       被上訴人應具體舉證上訴人如何與庚○○冒標情事，請
       求廢棄判決改判，為無理由，應予駁回。
五、據上論結，本件上訴為無理由，依民事訴訟法第436條之1第
    3項、第449條第1項、第78條，判決如主文。
中　　華　　民　　國　　94　　年　　5 　　月　　2 　　日
                   民事第一庭審判長法　官　林世芬
                                   法　官　蔡廷宜
                                   法　官　李文輝
以上正本係照原本作成。
本判決不得上訴。
中　　華　　民　　國　　94　　年　　5　　月　　2   　日
                                  書記官　黃郁萍
